【裁判字號】    89,判,484
【裁判日期】    890224
【裁判案由】    商標異議
【裁判全文】
行  政  法  院  判  決                            八十九年度判字第四八四號
    原      告  民生行股份有限公司
    代  表  人  甲○○
    訴訟代理人  乙○○
    被      告  經濟部智慧財產局
右當事人間因商標異議事件，原告不服行政院中華民國八十八年一月四日台八八訴字
第○○一二八號再訴願決定，提起行政訴訟。本院判決如左︰
    主  文
原告之訴駁回。
    事  實
緣原告於八十六年一月十四日以「民生行股份有限公司標章」商標，指定使用於商品
及服務分類表第二十五類之各種男女鞋及童鞋商品申請註冊，作為其註冊第六六二五
一四號「愛心設計圖」商標之聯合商標，經被告機關審查核准，列為審定第八○一二
七九號商標。嗣寶島鞋業股份有限公司以該商標有違當時商標法第三十七條第一項第
七款及第十二款之規定，對之提出異議。被告機關以系爭審定第0000000號「
民生行股份有限公司標章」商標圖樣上之圖形與據以異議之註冊第三三三六八五號「
寶島及圖」商標圖樣上之圖形，均以台灣島地理圖形為基本造形，併置一處細為比對
，固可見其差異，惟異時異地購買時施以普通所用之注意，外觀及觀念上難謂無產生
混同誤認之虞，應屬近似之商標，復指定使用於同一或類似之商品，有違當時商標法
第三十七條第一項第十二款之規定。至所稱他廠商以台灣島圖作為商標圖樣經核准註
冊者有多件，且其曾以雷同之圖形申准註冊云云，以該等商標所指定使用之商品不同
，自不得執為本件應准註冊之論據。又系爭商標應依當時商標法第三十七條第一項第
十二款規定撤銷其審定，其是否尚有違反同條項第七款之規定，自無庸審究，乃撤銷
第八○一二七九號「民生行股份有限公司標章」商標之審定，發給中台異字第八七○
五八一號商標異議審定書。原告不服，一再訴願，遞遭決定駁回，遂提起本件行政訴
訟。茲摘敘兩造訴辯意旨於次：
原告起訴意旨略謂︰一、按，商標圖樣「襲用他人之商標或標章有致公眾誤信之虞者
」，或商標圖樣「相同或近似於他人同一商品或類似商品之註冊商標．．．者」，不
得申請註冊，固為商標法第三十七條第一項第七款及第十二款前段所明定。惟該二款
之適用應以二商標構成近似為其前提要件。而所謂商標近似，係指商標圖樣以具有普
通知識經驗之商品購買人，於購買時施以普通所用之注意，有混同誤認之虞者為近似
。故倘一般消費大眾對該二商標能清楚分辨而無混淆誤認之虞，即非屬近似商標，此
亦為商標法制定之目的：使一般商品購買人能清楚辨別二不同產製主體的註冊商標，
故倘一般商品購買人能清楚分辨二不同註冊商標，則無前述法條之適用。又商標稍有
不同，通常認為構成近似，但該差異部分影響商標之整體印象或具有其他不同意義，
而無混淆誤認之虞者，為不近似；而審查商標應就其圖樣總括其各個部分通體觀察之
（參照二十四年院字第一三八四號、二十六年行政法院第四八號判例）；且僅就商標
圖樣比較，認為近似，但已為一般購買人所熟知之商標，而不致產生混同誤認之虞者
，則非屬近似商標。二、再訴願決定書謂：系爭審定第八○一二七九號「民生行股份
有限公司標章」聯合商標與其註冊第六六二五一四號「愛心設計圖」正商標，該二商
標圖樣均有相同之      設計圖，是系爭聯合商標圖樣申請註冊之主要部分係在於台
灣島圖形，其與據以註冊第三三三六八五號「寶島及圖」商標圖樣主要部分之一之圖
形，予人印象均係為台灣島設計圖，對照比較，固可見其差異，惟異時異地隔離觀察
，不無使人混同誤認之虞．．．云云。惟商標稍有不同，通常認為構成近似，但該差
異部分影響商標之整體印象或具有其他不同意義，而無混淆誤認之虞者，為不近似。
依此觀之，本件系爭審定聯合商標與據以異議聯合商標二者，則可清楚得知該二者雖
均係以台灣島地理圖形為基本，惟詳究此二者乃為不同的台灣島設計圖，且該二商標
圖像部分的差異顯著，有著不同的構圖意匠與設計方式，予人的寓目觀感分別顯然，
實無構成近似商標之虞。被告機關暨訴願、再訴願決定機關僅因該二商標均有台灣島
地理圖形即認該二者構成近似商標，而未詳究此二商標的差異處，將外觀上明顯可分
辨的腳印圖與寶島圖指為近似，如此所為之處分及決定顯有違誤。實則台灣島乃為一
地理上的圖形，本不可由一人獨占專用，況本件系爭審定聯合商標實為一（腳印設計
圖），與據以異議聯合註冊商標間有顯著的差異，二者實無構成近似商標、引致混同
誤認之虞，要無前揭法條之適用。三、審就商標是否近似，應以商標整體圖像為之，
而不能遽為分割，此乃前揭判例所明白揭示的原則，亦為一般消費大眾觀察判別商標
之習慣。故觀之本件系爭審定商標圖樣可知，其圖樣乃為富含意義的「腳印足跡圖」
，以五個指頭象徵台澎金馬及各離島的五大島嶼位置，亦以此意謂台灣五大族群（閩
南人、客家人、內地人、原住民、外籍移民僑民）的融合相處；而為同時履行立足台
灣愛地球萬物的理念，故以「      」象徵用行動響應國際生態保育的運動，以此意
謂人人秉持一步一腳印，一起建立人類與地球萬物「共生、共存、共榮」之生命共同
體的新世界。整體商標圖樣不但極富意涵，且予人之寓目觀感特殊、有著極為獨特的
設計理念，實為一顯著特殊的（生命共同體的腳印足跡圖）。反觀據以異議註冊商標
雖亦為一圖形與文字之聯合式商標圖樣，惟其乃係單純以「寶島」作為此一商標圖樣
之主要且惟一之設計意旨，以此較之本件系爭審定聯合商標與據以異議聯合註冊商標
二者，一以（生命共同體的腳印足跡圖）為其設計重點，寓含一步一腳印、建立人類
與地球萬物之生命共同體的新世界。而另一則為單純的「寶島圖」，即此二者在構圖
意匠上截然不同、在商標圖樣的外觀印象上誠屬繁簡有別，實無構成近似、引致混淆
誤認之嫌。四、被告機關認原告所舉數商標圖樣中有台灣島地理圖形的商標、與原告
所有前已取得商標專用權之與本件系爭審定聯合商標之相同圖樣的案件，乃係屬另案
，案情各異，自不得比附援引執為本件商標應准註冊之論據。惟詳究原審定書之理由
可知，被告機關既認原告所舉數案件係屬另案，則為何又援引他案執為本件系爭聯合
商標應予撤銷之論據﹖如此實有違誠信原則。而原訴願決定、再訴願決定竟維持原處
分，如此令原告何以誠服﹖又倘如關係人所云，據以異議註冊聯合商標已成為一著名
商標，而廣為一般消費者所熟知愛用，則豈有與他件商標引致混同誤認之虞﹖況詳究
關係人所檢附之使用證據可知實際使用者乃係將其指定商品嵌入該商標中使用，如此
不但有自行變換、加附記使用商標之嫌。且一般消費者所熟知者必也是加附記、有著
商品的商標，如此觀之，據以異議註冊聯合商標予人之印象乃係標記商品類別的寶島
圖形，而本件系爭審定聯合商標則係為一寓目清晰可辨的「腳印圖」，二者之構圖、
設計意匠均顯然有別，實無構成近似商標之虞。被告機關暨原訴願決定、再訴願決定
機關竟略而不談，視而不見，實令原告不解，系爭商標要無首揭法條適用之餘地。五
、再查，被告機關於審定書中所指稱另案經濟部經（八五）訴字第八五六二七六二五
號訴願決定書，被撤銷的原註冊第六五八九○○號商標及其六六二五三四號聯合商標
、六九二五七七號聯合商標均與本件系爭審定聯合商標有相同之腳印圖。惟原告所有
的腳印圖係富含意義、具有特殊設計意匠、構圖，且曾於民國八十四年榮獲優良商標
設計佳作獎項的商標，與據以異議註冊聯合商標的單純寶島圖，一為腳印的寓目印象
，一為寶島的地理圖像，即使是目不識丁的商品購買人亦能一望即知，更何況是具有
普通知識經驗的一般消費者，更無可能發生將二毫不相干之圖像混淆誤認之情事。六
、綜上所陳，本件系爭審定聯合商標與據以異議註冊聯合商標間，二者予人之觀感印
象各別顯然，其構圖意匠、設計方式復屬不同，外觀繁簡有別，要無構成近似商標、
引致一般商品購買人產生混淆誤認之虞。原處分及訴願、再訴願決定顯然違法，請併
予撤銷，以維原告權益。
被告答辯意旨略謂︰按商標圖樣相同或近似於他人同一商品或類似商品之註冊商標者
，不得申請註冊，為當時商標法第三十七條第一項第十二款前段所規定。又判斷商標
近似與否，應隔離觀察以資判定，縱令兩商標對照比較能見其差別，然異時異地各別
觀察，則不易見者，仍不得不謂為近似，故凡商標無論在外觀上或觀念上，其圖形、
文字主要部分近似，有引起混同誤認之虞者，即為近似之商標，迭經大院著有判例。
查系爭審定第八○一二七九號「民生行股份有限公司標章」商標圖樣，係作為其註冊
第六六二五一四號「愛心設計圖」商標之聯合商標，該二商標圖樣均有相同之
設計圖，是系爭聯合商標圖樣申請註冊之主要部分係在於台灣島圖形。其與據以異議
之註冊第三三三六八五號「寶島及圖」商標圖樣主要部分之一之圖形，予人印象均係
為台灣島設計圖，對照比較，固可見其差異，惟異時異地隔離觀察，不無使人混同誤
認之虞，係屬近似之商標，復指定使用於同一或類似商品，自有首揭法條之適用。又
衡酌商標在外觀或觀念上有無混同誤認之虞，應本客觀事實判斷，所訴系爭商標圖樣
之圖形寓含一步一腳印，立足台灣進軍世界等主觀意念，非本件所應審究，併予指駁
。是本局所為之處分，並無不合等語。
    理  由
一、按商標圖樣相同或近似於他人同一商品或類似商品之註冊商標者，不得申請註冊
    ，為當時商標法第三十七條第一項第十二款前段所規定。又判斷商標近似與否，
    應隔離觀察以資判定，縱令兩商標對照比較能見其差別，然異時異地各別觀察，
    則不易見者，仍不得不謂為近似，故凡商標無論在外觀上或觀念上，其圖形、文
    字主要部分近似，有引起混同誤認之虞者，即為近似之商標，迭經本院著有判例
    。查系爭審定第八○一二七九號「民生行股份有限公司標章」商標圖樣，（如附
    圖一），主要構圖部分在於台灣島圖形，其與據以異議之註冊第三三三六八五號
    「寶島及圖」商標圖樣（如附圖二）主要部分之一之圖形，予人印象均係為台灣
    島設計圖，同時同地，對照比較，固可見其差異，惟異時異地隔離觀察，不無使
    人混同誤認之虞。
二、原告雖主張系爭商標圖樣之腳印圖係富含意義，具有特殊設計、意匠、構圖乙節
    ，惟此僅係原告主觀上所賦予，一般消費者觀之非必有相同之認知與領悟，亦無
    從藉此與據以異議之註冊第三三三六八五號商標辨識表彰不同之商品來源。況權
    衡商標在外觀或觀念上有無混同誤認之虞，應本客觀事實判斷，原告所稱係秉持
    著「溫柔、愛心及關懷」的福爾摩沙創作此一腳印足跡圖，寓含一步一腳印，立
    足台灣、進運世界等主觀意念，自非本院所應審究，附此明。
三、綜前所述，本件機關認系爭如附圖一所示之商標圖樣與據以異議如附圖二所示之
    商標圖樣係屬近似之商標，復指定使用於同一或類似商品，異時異地隔離觀察，
    足以使消費者混同誤認之虞，乃依前揭規定撤銷系爭商標之審定，於法並無不合
    。一再訴願決定遞予維持亦稱妥適。本件原告起訴論旨為無理由，應予駁回。
據上論結，本件原告之訴為無理由，爰依行政訴訟法第二十六條後段，判決如主文。
中    華    民    國     八十九      年      二      月     二十四      日
                    行 政 法 院 第 一 庭
                                審 判 長 評  事      黃  綠  星
                                         評  事      藍  獻  林
                                         評  事      黃  璽  君
                                         評  事      廖  宏  明
                                         評  事      鄭  忠  仁
右  正  本  證  明  與  原  本  無  異
                                         法院書記官  陳  春  木
中    華    民    國     八十九      年      二      月     二十五      日
附圖一                               附圖二
~[G;H:\SCN\89\00000000.1;;]
~[G;H:\SCN\89\00000000.2;1700;]


司法院資訊處製作；財團法人民間司法改革基金會備份。
